【裁判字號】    97,上易,513
【裁判日期】    971028
【裁判案由】    房屋所有權移轉登記
【裁判全文】
臺灣高等法院民事判決                 97年度上易字第513號
上  訴  人  丁○○
            丙○○
            乙○○
兼上一人之
法定代理人  甲○○
共      同
訴訟代理人  李巾律師
被  上訴人  戊○○
訴訟代理人  朱容辰律師
上列當事人間請求房屋所有權移轉登記事件，上訴人對於中華民
國97年3月17日臺灣臺北地方法院96年度訴字第1353號第一審判
決提起上訴，本院於97年10月14日言詞辯論終結，判決如下：
    主      文
上訴駁回。
第二審訴訟費用由上訴人連帶負擔。
    事實及理由
一、被上訴人起訴主張：坐落台北市○○段○○段555地號土地係
    伊所有，其上有伊與建商合建而受分配之門牌號碼同市○○
    路578巷8弄6號2樓房屋（即同小段1566建號，下稱系爭房屋
    ），並借用伊女即訴外人馬麗華（下稱馬麗華）、馬麗玉（
    下稱馬麗玉）之名義登記系爭房屋所有權應有部分各1/2。
    嗣馬麗玉於民國（下同）95年10月24日死亡，由其全體繼承
    人（即上訴人）於同年11月14日以繼承為原因，辦理該屋所
    有權應有部分各1/8登記完竣；因伊認已無繼續借名必要而
    終止，並請求上訴人返還系爭房屋所有權，卻遭上訴人拒絕
    等情。爰依借名登記契約、民法第767條規定，求為命上訴
    人應將系爭房屋應有部分各1/8所有權移轉登記予伊之判決
    （原審為被上訴人勝訴之判決）。並於本院答辯聲明：上訴
    駁回。
二、上訴人則以：被上訴人係將系爭房屋應有部分1/2所有權贈
    與馬麗玉，被上訴人與馬麗玉間並無借名登記契約存在等語
    ，資為抗辯。並於本院上訴聲明：(一)原判決廢棄。(二)上開廢
    棄部分，被上訴人在第一審之訴駁回。
三、查，(一)坐落台北市○○段○○段555地號土地係被上訴人所有
    ，其上有被上訴人與建商合建而受分配之系爭房屋，並以馬
    麗華、馬麗玉之名義登記系爭房屋所有權應有部分各1/2；
    (二)嗣馬麗玉於95年10月24日死亡，上訴人係其全體繼承人，
    並未拋棄繼承，並於同年11月14日以繼承為原因，辦理系爭
    房屋所有權應有部分各1/8登記完竣等情，有卷附土地所有
    權狀、提供土地合作興建房屋契約書、分建房屋簽認表、分
    屋明細表、建築改良物所有權狀、建物登記謄本、繼承系統
    表可憑（見原法院95年度北調字第815號卷〈下稱北調卷〉
    第8至23頁、第25頁；原審卷第48至49頁、第211至212頁）
    ，並為兩造所不爭執（見本院卷第41至42頁），堪信為真。
四、本院應審究者為被上訴人與馬麗玉間，就系爭房屋應有部分
    1/2所有權有無借名登記契約存在？茲論述如下：
(一)、按信託法頒行前，通常所謂之信託契約，受託人僅須就信託
    財產承受權利人名義，且須對信託財產，依信託契約所定內
    容為積極之管理或處分，並非將自己之財產，以他人名義登
    記時，當然即有信託關係存在。倘權利人僅以其購買之不動
    產，名義上登記於他人名下，該他人自始未負責管理、處分
    ，而將該不動產之管理、使用、處分悉由權利人自行為之，
    即係側重於權利人與該他人間信任關係之純粹「借名登記」
    契約，苟其內容不違反強行規定或公序良俗者，該「借名登
    記」之無名契約，在性質上應與委任契約同視，除契約內容
    另有約定外，自可類推適用民法上有關委任契約之相關規定
    （最高法院94年度台上字第953號判決意旨參照）。
(二)、經查：
    1. 坐落台北市○○段○○段555地號土地係被上訴人所有，
       其上有被上訴人與建商合建而受分配之系爭房屋，並以
       馬麗華、馬麗玉之名義登記系爭房屋所有權應有部分各
       1/2乙情，為兩造所不爭執（見本院卷第41至42頁）；
       再參酌系爭房屋自交屋迄今，該屋即由被上訴人居住，
       且該屋所有權狀原本亦由被上訴人保管持有中（此為上
       訴人所不爭執，見原審卷第39至40頁），而該屋之房屋
       稅款多年來亦均由被上訴人繳納（為上訴人所不爭執，
       見原審卷第220頁反面）等情以觀，若被上訴人果有將系
       爭房屋應有部分1/2所有權贈與馬麗玉之意，則其理應會
       將房屋所有權狀原本交由馬麗玉、馬麗華保管即可，又
       怎會自交屋迄今仍持有該屋所有權狀原本，而僅將所有
       權狀影本交付馬麗玉？並自交屋起（即80年間）即居住
       迄今？且多年來系爭房屋稅款均由其繳納之理？況衡諸
       常情，若被上訴人有將系爭房屋應有部分1/2所有權贈與
       馬麗玉、馬麗華之意，理應會將房屋所坐落土地所有權
       一併移轉登記，被上訴人豈會僅將系爭房屋所有權應有
       部分各1/2登記予馬麗玉、馬麗華，而獨自保留土地所有
       權為本人所有（見北調卷第12頁土地所有權狀）？足見
       被上訴人既就系爭房屋之管理、使用、處分悉由其本人
       自行為之，其顯無將該屋1/2所有權贈與馬麗玉之意。
    2.再審酌被上訴人係為貸款，於徵得馬麗玉、馬麗華同意，
      借名登記為該屋應有部分各1/2所有權人乙情，有卷附建
      築物改良物登記簿謄本可參（見原審卷第53至55頁），並
      經證人（即系爭房屋另應有部分1/2所有權登記名義人）
      馬麗華於原審到庭證述綦詳（見原審卷第161頁），益徵
      被上訴人與馬麗玉間就系爭房屋應有部分1/2所有權登記
      部分，應係純粹成立借名登記契約而已，並無贈與之意甚
      明。
(三)、上訴人雖抗辯：被上訴人係將系爭房屋應有部分1/2所有權
    贈與馬麗玉云云，固舉卷附中亞不動產鑑定股份有限公司鑑
    定報告書、馬麗玉護照、移民說明書、投資移民匯款收據、
    財政部國稅局（下稱國稅局）處分書為證（見原審卷第18至
    37 頁、第71至135頁、第193頁）。惟查：
    1.馬麗玉係於86年7月10日申請移民加拿大時，因需申報財
      產證明文件，故委請中亞不動產鑑定股份有限公司鑑定系
      爭房屋應有部分1/2所有權之價值乙情，為上訴人所自陳
      （見原審卷第14頁），則馬麗玉為移民申報財產之需，所
      為系爭房屋應有部分1/2所有權價值之鑑定，並持以向加
      拿大移民局申報其在台財產，僅係證明該屋應有部分1/2
      所有權登記名義人為馬麗玉，要難憑此即可謂被上訴人與
      馬麗玉間就該屋應有部分1/2所有權成立贈與之合意。
    2.又按二親等以內親屬間財產之買賣，以贈與論，依本法規
      定，課徵贈與稅；但能提出已支付價款之確實證明，且該
      已支付之價款非由出賣人貸與或提供擔保向他人借得者，
      不在此限；遺產及贈與稅法第5條第6款定有明文。是以，
      被上訴人將系爭房屋應有部分各1/2所有權以馬麗華、馬
      麗玉為登記名義人，因無法提出其與馬麗華、馬麗玉間有
      支付購買系爭房屋價款之證明，致遭國稅局依上揭規定，
      以系爭房屋所有權登記擬制視為贈與，並課徵贈與稅（見
      原審卷第193頁國稅局處分書即明），顯與被上訴人與馬
      麗玉間就系爭房屋1/2所有權有無私法上之贈與契約無關
      ，自難僅憑國稅局依上揭遺產及贈與稅法規定，將被上訴
      人以馬麗玉為系爭房屋應有部分1/2所有權登記名義人，
      擬制視為贈與，即謂被上訴人係將系爭房屋應有部分1/2
      所有權贈與馬麗玉。故上訴人執前開國稅局處分書擬制將
      被上訴人以馬麗玉為系爭房屋應有部分1/2所有權登記名
      義人，視為贈與為由，抗辯被上訴人已將系爭房屋應有部
      分1/2所有權贈與馬麗玉云云，並無可採。
    3.此外，上訴人亦無法提出其他證據可資證明被上訴人將系
      爭房屋1/2所有權贈與馬麗玉乙事，故上訴人抗辯：被上
      訴人係將系爭房屋1/2所有權贈與馬麗玉云云，要無可取
      。
(四)、上訴人又抗辯：伊等已依土地法第43條、信託法第4條規定
    ，因信賴登記而取得系爭房屋應有部分各1/8所有權云云。
    惟查，土地法第43條所謂登記有絕對效力，旨在保護信賴登
    記之善意第三人，以維交易安全，此第三人自不包括繼承人
    在內（最高法院90年度台上字第792號判決意旨參照）。本
    件上訴人係基於馬麗玉繼承人地位，而取得系爭房屋應有部
    分各1/8所有權登記（見原審卷第211至212頁建物登記謄本
    ），要與土地法第43條規定保護善意第三人因信賴登記而取
    得所有權範疇無涉；又本件被上訴人與馬麗玉間並未就系爭
    房屋應有部分1/2所有權辦理信託登記，自無信託法第4條所
    規範之信託公示原則適用之餘地。故上訴人抗辯：伊等已依
    土地法第43條、信託法第4條規定，因信賴登記而取得系爭
    房屋應有部分各1/8所有權云云，仍無可取。
(五)、上訴人再抗辯：依民法第1173條第1項規定，本件亦得視為
    贈與之歸扣，被上訴人亦不得訴請將已贈與馬麗玉之系爭房
    屋應有部分1/2所有權移轉登記云云。然查：
    1.被繼承人在繼承開始前，因繼承人之結婚、分居或營業，
      而為財產之贈與，通常無使受贈人特受利益之意思，不過
      因遇此等事由，就其日後終應繼承之財產預行撥給而已，
      故除被繼承人於贈與時有反對之意思表示外，應將該贈與
      價額加入繼承開始時，被繼承人所有之財產中，為應繼財
      產，若因其他事由，贈與財產於繼承人，則應認其有使受
      贈人特受利益之意思，不能與因結婚、分居或營業而為贈
      與者相提並論，民法第1173條第1項列舉贈與之事由，係
      限定其適用之範圍，並非例示之規定，於因其他事由所為
      之贈與，自屬不能適用（最高法院27年上字第3271號判例
      意旨參照）。
    2.如前所述，被上訴人並未將系爭房屋應有部分1/2所有權
      贈與馬麗玉，且被上訴人目前仍健在，要與民法第1173條
      第1項規定因繼承而發生之贈與歸扣問題無關。故上訴人
      抗辯：依民法第1173條第1項規定，本件亦得視為贈與之
      歸扣，被上訴人亦不得訴請將已贈與馬麗玉之系爭房屋應
      有部分1/2所有權移轉登記云云，容有誤解，並無足取。
(六)、綜上，被上訴人既將系爭房屋應有部分各1/2所有權，以馬
    麗玉、馬麗華為借名登記所有權人，則該借名登記契約，在
    性質上又與委任契約同視，自可類推適用民法上有關委任契
    約之相關規定（最高法院94年度台上字第953號判決意旨參
    照）。是以，被上訴人與馬麗玉間就系爭房屋借名登記契約
    ，於馬麗玉死亡時，即歸於消滅（民法第550條前段參照）
    。故被上訴人本於系爭房屋真正所有權人地位，於借名登記
    契約消滅後，訴請馬麗玉繼承人（即上訴人）將系爭房屋應
    有部分各1/8所有權移轉登記予其，於法自屬有據，應予准
    許。
五、從而，被上訴人本於民法第767條規定，請求上訴人將系爭
    房屋應有部分各1/8所有權移轉登記予其，為有理由，應予
    准許。是則原審為上訴人敗訴之判決，於法並無不合。上訴
    意旨仍執詞指摘原判決不當，求予廢棄改判，為無理由，應
    予駁回。
六、本件事證已臻明確，兩造其餘之攻擊或防禦方法，經本院審
    酌後認均與本件之結論無涉，茲不再一一論列，併予敘明。
七、據上論結，本件上訴為無理由，依民事訴訟法第449條第1項
    、第85條第2項，判決如主文。
中    華    民    國    97    年    10    月    28    日
                    民事第十三庭
                        審判長法  官  黃騰耀
                              法  官  陳姿岑
                              法  官  楊絮雲
正本係照原本作成。
不得上訴。
中    華    民    國    97    年    10    月    28    日
                              書記官  李華安


司法院資訊處製作；財團法人民間司法改革基金會備份。
